【裁判字號】    90,上更(一),176
【裁判日期】    901219
【裁判案由】    給付票款等
【裁判全文】
臺灣高等法院民事判決    九十年度上更(一)字第一七六號
      上  訴  人  合作金庫銀行股份有限公司士林分公司
                （原臺灣省合作金庫士林支庫）
      法定代理人  王進益
      訴訟代理人  謝榮吉
      參  加  人  乙○○
      被  上訴人  甲○○
右當事人間給付票款事件，上訴人對於中華民國八十八年五月二十七日臺灣士林地方
法院八十八年度訴字第二四○號第一審判決提起上訴，經最高法院第一次發回更審，
本院判決如左：
      主      文
上訴駁回。
第二審及發回前第三審訴訟費用由上訴人負擔；參加訴訟費用由參加人負擔。
      事      實
甲、上訴人方面：
    一、聲明：
        (一)原判決廢棄。
        (二)右廢棄部分，被上訴人在第一審之訴駁回。
    二、陳述：除與原審及本院前審判決記載相同者，予以引用外，補稱：
        (一)就票據法第一百四十三條規定之適用，於學者通說及票據實務上，均認為
          付款人得不予付款者，非僅止於「收到發票人受破產宣告之通知」一端而
          已，如有其他退票之正當理由者，例如執票人於提示期間經過後始為付款
          之提示（票據法第一百三十六條本文反面解釋）、付款人收到止付之通知
          （票據法第十八第一項）、背書不連續（票據法第七十一條第一項）、及
          具有中央銀行管理票據交換業務辦法第三十一條規定各款應辦理退票情形
          等，付款人仍得不予付款。
        (二)票據法第一百四十三條規定付款人支付支票金額之責任，同法第一百三十
          六條第二款規定付款人所負上述責任之期限，兩者規定性質不同，不應相
          互排斥而應併行適用。茲被上訴人提出確認其為票據權利人之確定判決暨
          系爭支票向上訴人請求給付票款時，已在支票發行滿一年之後，上訴人依
          票據法第一百三十六條第二款規定不為付款，自屬合法。
        (三)財政部（金融局）為票據法及其施行細則之有權解釋機關。其就類似本件
          之案件，曾於民國（下同）八十五年七月三十日以台融局(一)字第八五五三
          三四六二號函釋，略以：「所請釋示關於公示催告程序終結後，付款人應
          如何無條件支付票款及票息疑義乙案，查公示催告程序終結後，申報權利
          人應如何向付款人請求付款，民事訴訟法及票據法等相關法規並無明文規
          定，實務上均由申報票據權利人攜原票據及相關證明文件向付款人請求付
          款。惟請求付款時，支票發行已滿一年，付款人仍不得付款‧‧‧」亦認
          為仍有票據第一百三十六條第二款之適用。且依最高法院七十年臺上字第
          二六○四號判決意旨，亦認為無論曾否於法定期限提示票據，均有票據法
          第一百三十六條第二款規定之適用。
        (四)止付保留款並非特別為劃歸止付人或執票人所有而保留之款項，其所有權
          仍屬發票人所有，前司法行政部六十三年六月七日臺 (63) 函民字第○四
          七五號函略以：「查支票止付後，經止付之金額，依票據法施行細則第五
          條第五項規定，付款銀行非依票據法第十九條第二項規定或經占有支票之
          人及止付人之同意，不得支付或由發票人動用，乃指付款人自行支付或發
          票人自行動用而言，在該款所有權移轉前仍不失為發票人之存款，參照實
          務上認為經實施假扣押或假處分之財產，他債權人仍得聲請強制執行之情
          形，執行法院尚非不得對之發扣押及收取命令。但付款銀行於接受法院命
          令後，得向執行法院聲明此項止付事由，並應通知止付人俾其得向執行法
          院聲明參與分配。」可資參照。至於票據掛失止付處理準則第十三條規定
          ：「於有票據法施行細則第七條所定止付通知失其效力之情形，該經止付
          之票據恢復付款。」所稱「恢復付款」，係指止付保留款應撥回發票人在
          付款人處設立之支票存款帳戶內，由付款人用以支付票款（不一定支付該
          原經止付之票款），或亦可由發票人自行另行動用而言。是本件恢復付款
          後，如該款項已先行支付其他提示票據而存款不足，或發票人對系爭票據
          撤銷付款委託，或系爭支票發行已滿一年等，付款人仍須對提示之系爭支
          票予以退票不得付款。
    三、證據：除援用歷審所提證據外，補提經濟部公司執照及銀行營業執照各一紙
        、公示催告聲請狀一份、票據掛失止付登記簿一紙、退票理由單一紙、存款
        分戶交易明細表一紙、財政部金融局八十五年十月十二日台融局(一)字第八五
        二八九四八○號函一件、臺灣士林地方法院八十九年十月三日士院仁民治八
        十六催字第一八三九號民事函一紙為證。
乙、參加人方面：
    一、陳述：
        (一)參加人因與朱火盛簽訂廠房租賃契約，乃於八十六年九月間簽發系爭支票
          交付朱火盛，約定作為押租保證金，雙方約定如不能於八十六年十二月一
          日前完成工程，應於七日內退還押租保證金，詎朱火盛明知無法如期完工
          ，理應返還支票，竟虛稱已遺失，致參加人受害甚深，參加人為保權益，
          迄今資金動彈不得，其責非可歸諸參加人。
        (二)系爭支票於八十六年十二月間，經真正執票人朱火盛申請掛失止付，並於
          止付後五日內陳報已為公示催告之聲請，上訴人尚非無正當理由不為付款
          。
        (三)查甲種活期存款簽發支票，委託金融機構於見票時無條件付款與受款人或
          執票人者，核其性質為委託付款，應屬委任契約，此觀票據法第四條、第
          一百二十五條第一項第五款，第一百三十五條等規定即明。參加人在提示
          期限經過後，已於八十九年十二月十三日向上訴人撤銷本件付款之委託，
          是上訴人即無再為付款之義務。
        (四)又依中央銀行函示，票據掛失止付通知失其效力，原提存之止付款，應逕
          行轉回發票人帳戶內，是本件上訴人亦無直接付款之義務。
    二、證據：提出字據一紙、臺灣士林地方法院八十六年催字第一八三九號公示催
        告及八十八年訴字第二四○號民事判決各一件、臺灣士林地方法院八十九年
        十月三日士院仁民治八十六催字第一八三九號民事庭函一紙、台北橋郵局第
        九三一號存證信函一份為證。
丙、被上訴人方面：
    一、聲明：如主文第一項所示。
    二、陳述：除與原審及本院前審判決記載相同者，予以引用外，補稱：
        (一)訴外人朱火盛就系爭支票通知上訴人止付並向法院聲請公示催告後，逾期
          未聲請除權判決，其止付通知失其效力，亦即與未曾通知止付之法效相同
          。被上訴人既已依票據法第一百三十條第二款規定期限提示，則於止付通
          知失其效力之情形，上訴人即應付款，不生適用票據法第一百三十六條第
          二款得拒絕付款之問題。
        (二)支票發票人簽發一定之金額，委託銀錢業者或信用合作社，於見票時無條
          件支付與受款人或執票人，其性質為民法第二百六十九條第一項向第三人
          為給付之契約，付款人無故拒絕付款，自負債務不履行之責任（最高法院
          六十五年臺上字第二一六號判例參照）。本件因朱火盛逾期未聲請除權判
          決，止付通知失其效力，上訴人違反票據法第一百四十三條前段之規定而
          拒絕付款，至遲於本件起訴狀送達翌日起應負給付遲延責任。縱使朱火盛
          嗣於八十九年十月三日撤回公示催告之聲請，且發票人乙○○於八十九年
          十二月十三日向上訴人撤銷付款委託，並請求上訴人將該保留款項返還發
          票人，均不影響被上訴人向上訴人依票據法第一百四十三條所為之請求。
    三、證據：除援用歷審所提證據外，補提八十六年催字第一八三九號民事裁定一
        件、中華民國銀行商業同業公會全國聯合會七十九年三月二十七日全會法字
        第○二三六號函一件為證。
丁、本院依職權調閱臺灣士林地方法院八十六年度催字第一八三九號公示催告聲請卷
    、八十七年度士簡字第八四一號確認支票權利存在民事卷各一宗。
      理      由
一、查上訴人原名「臺灣省合作金庫士林支庫」，嗣於九十年一月一日變更組織為「
    合作金庫銀行股份有限公司士林分公司」，此有銀行營業執照、公司執照各一紙
    在卷足稽（見本院卷第廿八、廿九頁），其法人同一性不變，合先敘明。
二、被上訴人於原審起訴主張：被上訴人執有參加人簽發、以上訴人為付款人、發票
    日為八十六年十二月一日、金額新臺幣（下同）一百零八萬元、票號ＫＦ000
    0000號之支票一紙，經於八十六年十二月一日向付款人提示付款，上訴人竟
    依訴外人朱火盛通知掛失止付而拒絕付款，朱火盛並就系爭支票向臺灣士林地方
    法院聲請公示催告，被上訴人於公示催告程序中持系爭支票申報權利，復以朱火
    盛為被告，取得確認支票權利存在之勝訴確定判決，惟嗣經提出系爭票據及確定
    判決向上訴人請求付款時，卻遭上訴人以支票發行已滿一年為由再度拒絕，為此
    本於票據法第一百四十三條前段規定，求為命上訴人給付系爭票款一百零八萬元
    及自起訴狀繕本送達之日即八十八年二月十一日起按年息百分之六計算利息之判
    決。（原審判命上訴人給付一百零八萬元及自八十八年二月十二日起至清償日止
    按年息百分之五計算之利息，駁回被上訴人其餘之訴，被上訴人就其敗訴部分並
    未聲明不服。）
    上訴人及其參加人則以：被上訴人先前提示系爭支票時，因掛失止付而無法付款
    ，嗣被上訴人再提出原支票及確認支票權利存在之勝訴判決時，距發票日已逾一
    年，依票據法第一百三十六條第二款規定，上訴人有正當理由拒絕付款等語，資
    為抗辯。
三、查被上訴人執有參加人簽發、以上訴人為付款人、發票日為八十六年十二月一日
    、金額一百零八萬元、票號ＫＦ0000000號之系爭支票一紙，於八十六年
    十二月一日向上訴人為付款之提示，因該支票經訴外人朱火盛通知掛失止付，且
    帳戶內存款不足，遭上訴人以「存款不足」及「掛失止付」為由拒絕付款；嗣被
    上訴人於八十七年四月四日再度提示，斯時發票人已補足存款，上訴人乃以「掛
    失止付」為由退票。又朱火盛通知掛失止付後，依法聲請公示催告，經臺灣士林
    地方法院以八十六年度催字第一八三九號准為公示催告，被上訴人在申報期間內
    ，於八十七年二月十日提出支票申報權利，進而並以朱火盛為被告，訴請確認支
    票權利存在，經臺灣士林地方法院以八十七年度士簡字第八四一號民事判決被上
    訴人勝訴，而於八十七年十二月二十四日確定在案，被上訴人旋提出系爭支票及
    上開民事判決暨確定證明書，請求上訴人支付票款，惟上訴人以支票發行已滿一
    年為由，拒絕付款等事實，有被上訴人提出之支票及退票理由單、臺灣士林地方
    法院八十七年度士簡字第八四一號民事判決及確定證明書等件（見本院前審卷第
    十七、四六至四九頁），及上訴人提出之退票理由單（見本院前審卷第六五頁）
    在卷足稽，並經本院調取臺灣士林地方法院八十六年度催字第一八三九號公示催
    告聲請卷、八十七年度士簡字第八四一號確認支票權利存在民事卷核閱屬實，且
    為兩造所不爭，堪信為真實。茲應審究者，厥為上訴人有無拒絕付款之正當理由
    ？
四、按付款人於發票人之存款或信用契約所約定之數足敷支付支票金額時，應負支付
    之責，票據法第一百四十三條前段定有明文。支票執票人依此規定，對付款人享
    有直接請求權，此一權利並非票據上之權利，亦與對發票人之追索權性質不同，
    支票執票人向付款人提示付款，如合於票據法第一百四十三條前段之規定，付款
    人無正當理由（例如：票據法第一百二十八條對發票日前為付款之提示而拒絕付
    款、第一百三十九條對不具資格者之提示而拒絕付款、第十八條止付之票據、中
    央銀行管理票據交換業務辦法第三十一條第一項各款所列退票理由、及支票存款
    往來契約限制付款人付款之事由等），不為付款者，應對執票人負債務不履行責
    任，執票人就該權利之行使，適用民法第一百二十五條規定之十五年消滅時效，
    在上開時效期間內，縱使對於發票人之追索權已罹時效，執票人仍非不得請求付
    款人支付支票金額（最高法院六十七年二月二十一日六十七年度第二次民事庭庭
    推總會決議意旨參照）。付款提示距支票發行滿一年，依票據法第一百三十六條
    第二款、中央銀行管理票據交換業務辦法第三十一條第一項第十二款之規定，付
    款人固有正當理由拒絕付款，惟就已否滿一年之認定，應依執票人首次合法提示
    判斷之，若執票人已於發票日起一年內提示，僅因付款人受止付通知而未付款者
    ，一旦止付通知嗣後失效，或經證明非由票據權利人所為止付而不合法時，付款
    人即喪失拒絕付款之正當理由，而應本於執票人先前合法之提示付款，此時，執
    票人為請求付款，固應提出相關文件（諸如公示催告聲請被駁回或撤回、除權判
    決之聲請被駁回或撤回之證明，或確認執票人為票據權利人之勝訴確定判決等）
    證明止付通知失效或不合法之事實，並再行提示支票，惟執票人先前合法提示既
    在支票發行一年內，付款人即不得以該再次提示距支票發行已滿一年而拒絕付款
    。
五、本件如前所述，被上訴人於系爭支票發票日當天即八十六年十二月一日，已向付
    款人即上訴人為付款之提示，然因訴外人朱火盛通知止付，且因帳戶內存款不足
    ，而遭退票，其後存款補足，經上訴人於原止付票據金額限度內繼續予以止付（
    票據法施行細則第五條第二項規定參照），故被上訴人於八十七年四月四日再度
    提示時，遭上訴人以「掛失止付」為由退票。上開二次提示行為本身，並無不合
    法之情事，且均在支票發行一年內為之，雖因朱火盛以票據權利人自居，通知上
    訴人止付，上訴人當時固有拒絕付款之正當理由；而公示催告程序嗣因被上訴人
    於八十七年二月十日申報權利而終結（最高法院七十年臺抗字第一一○號判例參
    照），故亦不生票據法施行細則第七條第一項規定止付通知失效之情形；惟公示
    催告程序終結後，被上訴人既以朱火盛為被告，訴請確認支票權利存在，而獲勝
    訴判決確定，則前開止付通知至此確定非由票據權利人所為，自難認為合法，是
    上訴人原拒絕付款之正當理由已失其存在，斯時系爭票款仍由上訴人依法保留未
    經動用，業經上訴人自承屬實（見本院更一審卷第七○頁），揆諸前揭說明，上
    訴人對已於發票日起一年內合法提示之被上訴人，應負票據法第一百四十三條前
    段規定之付款義務，其以止付通知確定不合法後、被上訴人所為再次提示距支票
    發行已滿一年，為其拒絕付款之理由，殊難謂為正當。上訴人所提財政部金融局
    八十五年七月三十日台融局(一)字第八五五三三四六二號函釋，就執票人先前曾否
    於支票發行一年內提示，並未具體說明，本院依據法律表示合法適當之見解如前
    ，尚不受其拘束（司法院大法官會議釋字第一三七、二一六號解釋參照）；另最
    高法院七十年度臺上字第二六○四號判決事實與本件有異，上訴人據以主張其有
    正當理由拒絕付款云云，亦有未合。又止付保留款在所有權移轉前，係屬發票人
    之存款，固得由發票人之其他債權人聲請強制執行，惟若止付通知嗣後失效或確
    定不合法時，該保留款未經法院實施強制執行者，付款人仍應本於執票人先前之
    合法提示，負直接付款之責，此於理論上並無矛盾。再者，票據法第一百四十三
    條前段規定之付款請求權，與對發票人之追索權，本屬不同之權利，執票人得自
    由選擇行使，執票人之提示付款，只要符合票據法第一百四十三條前段之規定，
    付款人即應對執票人負支付票款之責任，縱執票人未對發票人行使追索權，或追
    索權之行使已罹時效，均無礙執票人直接付款請求權之行使，故上訴人以被上訴
    人對於發票人即參加人之追索權已罹時效為由，抗辯伊亦不負付款責任云云，自
    非可採。至參加人嗣於八十九年十二月十三日撤銷付款委託，固據其提出存證信
    函一件在卷為證（見本院卷第五六至六六頁），然就上訴人在此之前應負之付款
    責任，不生影響。準此，本件被上訴人依票據法第一百四十三條前段規定，請求
    上訴人給付系爭票款，並自起訴狀繕本送達翌日即八十八年二月十二日起按年息
    百分之五計算遲延利息，即屬正當，應予准許。
六、綜上所述，被上訴人主張其於發行一年內提示系爭支票，且發票人之存款足敷支
    付支票金額，付款人即上訴人應負支付票款責任，是為可採，上訴人所辯均無可
    取。從而，被上訴人本於票據法第一百四十三條前段規定，請求上訴人給付系爭
    票款一百零八萬元，及自八十八年二月十二日起至清償日止按年息百分之五計算
    之利息，為有理由，應予准許。是則原審判命上訴人如數給付，並依被上訴人聲
    請，酌定相當擔保金額宣告假執行，於法並無違誤。上訴意旨指摘原判決不當，
    求予廢棄改判，為無理由，應予駁回。
七、本件為判決基礎之事證已臻明確，兩造其餘攻擊防禦及立證方法，核於判決結果
    不生影響，毋庸一一審究論述，附此敘明。
八、據上論結，本件上訴為無理由，依民事訴訟法第四百四十九條第一項、第七十八
    條、第八十六條第一項前段，判決如主文。
中      華      民      國    九十      年     十二     月     十九     日
                                  民事第十八庭
                                      審判長法  官  蔡  秀  雄
                                            法  官  吳  謀  焰
                                            法  官  梁  玉  芬
右正本係照原本作成。
上訴人如不服本判決，應於收受送達後二十日內向本院提出上訴書狀，其未表明上訴
理由者，應於提出上訴後二十日內向本院補提理由書狀（均須按他造當事人之人數附
繕本）上訴時應提出委任律師或具有律師資格之人之委任狀；委任有律師資格者，另
應附具律師及格證書及釋明委任人與受任人有民事訴訟法第四百六十六條之一第一項
但書或第二項（詳附註）所定關係之釋明文書影本。
中      華      民      國    九十      年     十二     月     二十     日
                                            書記官  張  淑  華
附註：
民事訴訟法第四百六十六條之一（第一項、第二項）：
對於第二審判決上訴，上訴人應委任律師為訴訟代理人。但上訴人或其法定代理人具
有律師資格者，不在此限。
上訴人之配偶、三親等內之血親、二親等內之姻親，或上訴人為法人、中央或地方機
關時，其所屬專任人員具有律師資格並經法院認為適當者，亦得為第三審訴訟代理人
。


司法院資訊處製作；財團法人民間司法改革基金會備份。
